最高法院刑事判決　　　　　　九十六年度台上字第二三七七號
上　訴　人　甲○○
選任辯護人　黃榮作律師
上列上訴人因違反森林法案件，不服台灣高等法院高雄分院中華
民國九十三年八月三十一日第二審判決（九十三年度上訴字第七
三六號，聲請簡易判決處刑案號：台灣高雄地方法院檢察署九十
二年度偵字第一九一五○號），提起上訴，本院判決如下：
    主  文
原判決撤銷，發回台灣高等法院高雄分院。
    理  由
本件原判決認定上訴人甲○○意圖為自己不法之利益，自民國九
十二年三月一日九時許起，迄九十二年九月十七日十六時許止，
越界於高雄縣桃源鄉國有林班第六十八、六十九林班之山坡地，
墾殖整地，種植生薑販售，以每日新台幣（下同）八百元之薪資
，僱請不知情之謝邱春英、賴喜妹、謝文義、高田阿鑾、張美雲
、邱謝梅欗、王張美花、陳敬念、林秀梅、劉富貴等十人，於生
薑園內從事除草木、墾殖生薑等工作。嗣於九十二年九月十七日
十六時許，彼等適在生薑園內工作時，為警會同林務局人員當場
查獲。其後，經林務局屏東林區管理處六龜工作站人員測量，被
竊佔面積共達○點九三公頃，被濫墾、砍伐、毒死而損害之林木
高達數百棵，損害林木之山價為九萬三千零七十元。案經林務局
屏東林區管理處六龜工作站提出告訴等情。因而撤銷第一審諭知
上訴人無罪之判決，改判論處上訴人於他人森林內擅自墾殖罪刑
，固非無見。
惟按：（一）按刑事訴訟法第一百五十九條之二規定，係指被告
以外之人於審判中，以證人身分依法定程序，到場具結陳述，並
接受被告之詰問，而其陳述與先前在檢察事務官、司法警察官或
司法警察調查中所為之陳述不符時而言；故法院應依審判中及審
判外各陳述外部附隨之環境或條件，比較前後之陳述，並於判決
理由內詳述其採用先前不一致之陳述的心證理由，始為適法。又
被告以外之人於司法警察官或司法警察調查中所為之陳述，與審
判中不符時，其先前之陳述具有較可信之特別情況，且為證明犯
罪事實存否所必要者，固得為證據，惟其先前之陳述，須經證明
具有較可信之特別情況，始符合上開規定，不得單憑警詢距案發
時間較近，或以證人事後有承受外界干擾而受污染之虞，即逕謂
於警詢之陳述較為可採。否則，將造成因警詢之時間順序通常在
先，該審判外陳述之證據價值，反優於審判中經具結、詰問等程
序所為陳述之不當結果。本件原判決採取賴喜妹、張美雲、謝邱
春英在警詢之陳述作為認定上訴人之犯罪證據，而捨棄賴喜妹、
張美雲、謝邱春英在第一審及原審立於證人地位所為陳述，就採
用其在警詢之陳述部分，雖於理由內載稱：「按各工人於案發時
，於警詢初供較真實，無受他人影響，其警詢筆錄，依刑事訴訟
法第一百五十九條之二規定自有證據能力而可採信」云云（見原
判決第三頁第二至四行），惟原判決以警詢時間在先，即認定警
詢所為陳述較為可信，逕行排除賴喜妹、張美雲、謝邱春英等人
於審判中依法定程序具結後所為之證言，難謂無違證據法則之可
議。（二）審理事實之法院對於卷內與被告論罪科刑有關，而依
法應予調查之事項，如未詳加調查，或雖已調查，仍未調查明白
者，尚難遽為被告有利或不利之認定；如有應調查之證據未予調
查，率行判決，其判決當然為違背法令。又證人陳述之憑信性如
何，依自由心證原則，法院固有斟酌取捨之權，惟法院之自由判
斷，亦不能違背經驗法則及論理法則。本件原判決固依憑證人謝
邱春英、賴喜妹、謝文義、高田阿鑾、張美雲、邱謝梅欗、王張
美花、陳敬念、林秀梅、劉富貴等人於警詢時一致供稱受上訴人
僱用在現場薑園內除草，而認定上訴人有上開犯行，惟謝邱春英
、賴喜妹、張美雲於第一審審理中，經隔離訊問之結果，謝邱春
英、賴喜妹均結證稱：查獲當天我們在系爭林班地上除草，實際
上是老闆劉富貴僱用我們的，一天工資八百元，警詢時劉富貴教
我們說是甲○○僱用我們，且說只工作一天，我們才這樣說的，
其實總共做了兩天，這兩天都是劉富貴載我們上山，查獲當天總
共有十個人，其中我們建山村去的工人都是鄰居，一共七個人，
第一天的工資是劉富貴當場直接發放，查獲當天的工資是在隔天
由張美雲夫妻幫我們領的等語，核與張美雲結證稱：查獲當天我
跟劉富貴上山除草，劉富貴是僱用我的人，警詢時劉富貴教我們
全部的人說僱用我們的人是甲○○，我才這樣說，我只工作一天
（即查獲當天），工資是事後到劉富貴家裡去領的，建山村的七
個工人都是由我幫忙去領等語相符（見第一審卷第七二至八○頁
），於原審審理時，謝邱春英、賴喜妹、張美雲等人仍為相同之
證言（見原審卷第七二至七九頁），而證人徐金順亦結證稱：查
獲當時沒有看到上訴人，但有看到劉富貴，劉富貴有自承其為工
頭等語（見原審卷第六七、六八頁），且劉富貴復自承其確有經
營生薑買賣，再依上訴人提出其子張田福與劉富貴間對話之錄音
，劉富貴對其要求上訴人出面頂替一節，並未否認，且一再表示
將來上訴人被判決罰錢，其均會處理等語（見原審卷第九九至一
一一頁），如果無訛，則上訴人所辯：「我沒有在系爭林班地上
面種殖生薑、砍伐林木，也沒有僱用工人在上面除草，實際上是
劉富貴僱用的，劉富貴在警局叫那些工人說是我做的，他保證我
不會有事情，所以我才在警詢時作不實的供述」等語，似屬有據
，原判決未斟酌前情，並詳為剖析，逕為不利於上訴人之認定，
難謂判決無違經驗及論理法則。況上訴人於原審辯論終結前仍要
求傳喚證人張田福到庭說明（見原審卷第七九頁），原審對此必
要而非不能調查之證據未予調查，亦有依法應於審判期日調查之
證據而未予調查之違法。（三）所謂山坡地，依山坡地保育利用
條例第三條之規定，係指國有林事業區、試驗用林地、保安林地
以外，經中央或直轄市主管機關（修正前為「省（市）主管機關
」）參照自然形勢、行政區域或保育、利用之需要，就合於標高
在一百公尺以上，或標高未滿一百公尺，而其坡度在百分之五以
上之一者，劃定範圍，報請行政院核定之公、私有土地而言。而
依卷內資料，高雄縣桃源鄉全鄉均經公告核定為山坡地，此有台
灣省山坡地範圍地段明細表（訂正後）在卷可稽（見偵查卷第二
六、二七頁），原判決於事實內認定上訴人在高雄縣桃源鄉國有
林班第六十八、六十九林班之「山坡地」墾殖整地，種植生薑販
售（見原判決第一頁），但於理由內卻敘明系爭土地並非山坡地
保育利用條例第三條所謂之山坡地，無該條例之適用，而認上訴
人所犯山坡地保育利用條例之罪嫌不能證明（見原判決第四頁）
，惟未說明上開土地如何非山坡地保育利用條例第三條所謂之山
坡地之理由及依據，亦嫌判決理由矛盾與不備。以上或為上訴人
上訴意旨所指摘，或為本院得依職權調查之事項，應認原判決有
撤銷發回更審之原因。又上訴人被訴違反水土保持法及山坡地保
育利用條例部分，基於審判不可分之原則，亦一併發回，合予指
明。
據上論結，應依刑事訴訟法第三百九十七條、第四百零一條，判
決如主文。
中　　華　　民　　國　九十六　年　　五　　月　　三　　日
                      最高法院刑事第四庭
                          審判長法官  莊　登　照
                                法官  洪　明　輝
                                法官  黃　一　鑫
                                法官  林　秀　夫
                                法官  徐　昌　錦
      本件正本證明與原本無異
                                      書  記  官
中　　華　　民　　國　九十六　年　　五　　月　　八　　日
                                                Ａ
